臺灣高等法院臺南分院民事裁定　　96年度抗字第198號
抗　告　人　乙○○
代　理　人　金輔政　律師
相　對　人　丙○○ 即吳陳珠.
　　　　　　丁○○ 即吳陳珠.
　　　　　　甲○○ 即吳陳珠.
　　　　　　戊○○ 即吳陳珠.
上列抗告人因與債務人吳陳珠間請求返還不當得利強制執行事件
，對於中華民國96年4月2日臺灣臺南地方法院92年度執字第2095
3號裁定提起抗告，本院裁定如下：
    主    文
抗告駁回。
抗告程序費用由抗告人負擔。
    理    由
一、原審法院裁定以：
  (一)、按債權人繼承債務人財產，適用民法第344條因混同而消
      滅其債之關係時，雖尚有其他共同繼承人，依民法第1153
      條發生連帶債務之關係，而就民法第274條，連帶債務中
      之一人因混同而消滅債務者，他債務人亦同免責任之規定
      觀之，自不影響於因混同而消滅之繼承債務之關係，最高
      法院51年台上字第2370號著有判例可稽；復按執行法院對
      於強制執行事件，認有調查之必要時，得命債權人查報或
      依職權調查之，強制執行法第19條第1項亦定有明文。
  (二)、本件聲請人即抗告人乙○○持經原審新市簡易庭核定之台
      南縣永康市調解委員會87年民調字第260號調解書對債務
      人即抗告人之母吳陳珠聲請強制執行，然債務人吳陳珠業
      於民國（下同）94年11月22日死亡，其繼承人即其子女乙
      ○○（抗告人）、相對人丙○○、丁○○、甲○○、戊○
      ○共5人，且該5名繼承人均未辦理拋棄繼承，此分據抗告
      人於95年1月13日、95年2月20日以呈報狀敘明附於原審卷
      可稽，並提出吳陳珠之除戶謄本、繼承系統表、全體繼承
      人之戶籍謄本、原審家事法庭函覆資料等為證，堪信為真
      實。按繼承人對於被繼承人之債務負連帶責任，民法第11
      53條第1項定有明文，故繼承人即抗告人乙○○、相對人
      丙○○、丁○○、甲○○、戊○○等5人即對被繼承人吳
      陳珠之債務負連帶清償責任，抗告人既繼承債務人吳陳珠
      之財產，即適用民法第344條因混同而消滅其債之關係之
      規定，且雖尚有其他共同繼承人，然依上揭判例所示，依
      民法第274條，連帶債務中之一人因混同而消滅債務者，
      他債務人亦同免責任之規定觀之，自不影響於因混同而消
      滅之繼承債務之關係，抗告人債之關係既已因混同而消滅
      ，其強制執行之聲請即無所據，應予駁回。
二、抗告意旨略以：
  (一)、原審法院依最高法院51年台上字第2370號判例，認本件債
      務人吳陳珠對抗告人所負債務因混同而消滅，而裁定駁回
      抗告人強制執行之聲請。
  (二)、惟依最高法院51年台上字第2370號判例意旨最後所示：「
      …未就被上訴人對於其他共同繼承人得依上開民法第281
      條第1項之求償權範圍如何調查認定，遽為抵押權仍就原
      來全部債權額存在確認判決自欠適當」，是本件仍僅是抗
      告人之債權雖因繼承混同，而有形式上消滅，但實質上轉
      化為民法第281條第1項之求償問題，在執行效果上無絲毫
      差別，原裁定僅以最高法院51年台上字第2370號判例前段
      意旨，認為債權消滅即自行駁回聲請之裁定，而對末段求
      償權因法定事實而產生求償權（民法第281條第1項）不予
      考慮，否認執行之請求，法律見解上，抗告人不能贊同。
  (三)、本件執行自92年開始，多次遲誤，而94年底債務人吳陳珠
      死亡，原審執行法院命令辦理，繼承登記，俾便繼續執行
      。抗告人遵諭進行，足見當時法院亦認為應繼續完成執行
      程序，經年之後遽而駁回執行程序，前後見解不一，難以
      適從。
  (四)、本件若有混同而消滅及併後求償權問題，自係強制執行法
      第14條第2項債務人異議之訴的問題。債務人戊○○亦熟
      諳此項程序，業已向原審法院95年度重訴字第235號依法
      提起異議之訴在案，自應待該事件之結果定奪本執行程序
      之進行與否，原裁定自行駁回抗告人之聲請，於法無據。
  (五)、強制執行法第16條規定：「債務人就強制執行事件得提起
      異議之訴時，執行法院得指示其另行起訴，或諭知債權人
      ，經其同意後，即由執行法院撤銷強制執行。」本件債務
      人即相對人戊○○業向原審民事法院提起異議之訴（原審
      95年度重訴字第235號，海股），原裁定之執行法院在未
      諭知債權人即抗告人更未獲抗告人同意，即逕行撤銷強制
      執行，於法自有違誤。
三、按「債權與其債務同歸一人時，債之關係消滅。但其債權為
    他人權利之標的或法律另有規定者，不在此限。」、「連帶
    債務人中之一人，因清償、代物清償、提存、抵銷或混同，
    致他債務人同免責任者，得向他債務人請求償還各自分擔之
    部分，並自免責時起之利息。」民法第344條、第281條第1
    項分別定有明文。又按「債權人繼承債務人財產，適用民法
    第344條因混同而消滅其債之關係時，雖尚有其他共同繼承
    人，依民法第1153條發生連帶債務之關係，而就民法第274
    條，連帶債務中之一人因混同而消滅債務者，他債務人亦同
    免責任之規定觀之，自不影響於因混同而消滅之繼承債務之
    關係。惟其債權為設有抵押權者，則雖依民法第281條第2項
    ，並參照同法第344條但書之規定，在其得向他債務人求償
    其各自分擔之部分及自免責時起之利息範圍內承受債權人之
    權利，可認原抵押權關於此部範圍內，仍有其存在，然其抵
    押權所及之範圍，自亦僅以此為限，而非仍然存在於原來全
    部債權之上。」，有最高法院51年台上字第2370號判例可資
    參照。
四、經查：
  (一)、本件抗告人以經原審新市簡易庭核定之台南縣永康市調解
      委員會於87年4月15日87年民調字第260號請求返還代管地
      價款事件調解書，對債務人即抗告人之母吳陳珠聲請強制
      執行（執行債權金額為新臺幣19,976,082元及自87年4月1
      5日起至清償日止，按年息百分之5計算之利息），然債務
      人吳陳珠業於94年11月22日死亡，其繼承人為其子女抗告
      人乙○○、相對人丙○○、丁○○、甲○○、戊○○等5
      人，該5名繼承人均未辦理拋棄繼承等事實，業據抗告人
      於95年1月13日、95年2月20日以呈報狀敘明，並提出吳陳
      珠之除戶謄本、繼承系統表、全體繼承人之戶籍謄本及原
      審家事法庭函覆資料等附於原審執行(一)卷302至315頁及32
      4頁為證，堪信為真實。按繼承人對於被繼承人之債務負
      連帶責任，民法第1153條第1項定有明文，故繼承人即抗
      告人乙○○、相對人丙○○、丁○○、甲○○、戊○○等
      5人即對被繼承人吳陳珠之債務負連帶清償責任。
  (二)、而抗告人即債權人乙○○既繼承債務人吳陳珠之財產，債
      權與其債務同歸一人，揆諸前揭說明，抗告人對於債務人
      吳陳珠之債權即因混同而消滅，雖債務人吳陳珠尚有其他
      共同繼承人，然依民法第274條，連帶債務中之一人因混
      同而消滅債務者，他債務人亦同免責任之規定觀之，自不
      影響於因混同而消滅之繼承債務之關係。
  (三)、抗告意旨主張：「抗告人之債權雖因繼承混同，而有形式
      上消滅，但實質上轉化為民法第281條第1項之求償問題，
      在執行效果上無絲毫差別，原裁定僅以最高法院51年台上
      字第2370號判例前段意旨，認為債權消滅即自行駁回聲請
      之裁定，而對末段求償權因法定事實而產生求償權不予考
      慮，否認執行之請求，法律見解上，抗告人不能贊同」云
      云。查原審法院引用最高法院51年台上字第2370號判例前
      段意旨，認為本件抗告人上述債權消滅即無強制執行法第
      4條之執行名義，因而裁定駁回抗告人聲請本件強制執行
      ，核無不合。至於抗告意旨主張之上開判例後段「…未就
      被上訴人對於其他共同繼承人得依上開民法第281條第1項
      之求償權範圍如何調查認定，遽為抵押權仍就原來全部債
      權額存在確認判決自欠適當」（按此為該判例理由欄之末
      段記載，非引為判例之後段，見原執行(二)卷原審96年3月6
      日進行單後面之該判例全文內容），核與本件情形不同，
      自不得加以援用。又抗告人之本件上述債權既因混同而消
      滅，對於其他繼承人即相對人丙○○、丁○○、甲○○、
      戊○○等4人求償權問題，係另一問題，應另行取得執行
      名義再向相對人丙○○、丁○○、甲○○、戊○○等4人
      請求執行，核與本件執行名義上不同，原審執行法院亦不
      得為實體審查而繼續為強制執行，並無抗告意旨所稱「抗
      告人之債權雖因繼承混同，而有形式上消滅，但實質上轉
      化為民法第281條第1項之求償問題，在執行效果上無絲毫
      差別」之情形；亦與強制執行法第14條第2項債務人異議
      之訴無關，故相對人戊○○雖已向原審法院依強制執行法
      第14條第2項規定提起異議之訴（原審95年度重訴字第235
      號），本院自無停止執行程序，待該異議之訴事件裁判之
      結果後，再決定本件執行程序是否准駁之必要，抗告意旨
      之主張均無可採。從而，抗告人債之關係既已因混同而消
      滅，其強制執行之聲請即無所據，原審駁回其聲請強制執
      行，自無不合。抗告意旨仍執前詞指摘原裁定不當，求予
      廢棄，為無理由。
五、據上論結，本件抗告為無理由，依強制執行法第30條之1、
    民事訴訟法第495條之1第1項、第449條第1項、第95條、第7
    8條，裁定如主文。
中　　華　　民　　國　　96　　年　　8　　月　  30　　 日
                  民事第一庭    　審判長法　官  林金村
　　　　　　　　　　　　　　　　        法　官  張世展
　　　　　　　　　　　　　　　　        法　官  胡景彬
上為正本係照原本作成。
抗告人如不服本裁定，僅得於收受本裁定正本送達後10日內以適
用法規顯有錯誤為理由，向本院提出再抗告狀（須附繕本）依法
應繳納抗告費新台幣1千元，並委任律師為訴訟代理人，經本院
許可後始可再抗告於最高法院。
中　　華　　民　　國　　96　　年　　8　　月　  30　　 日
                                        書記官  趙玲瓏
【附記】
民事訴訟法第495條之1第2項準用同法第466條之1第1、2項規定
：
(1)對於第二審判決上訴，上訴人應委任律師為訴訟代理人。但上
  訴人或其法定代理人具有律師資格者，不在此限。
(2)上訴人之配偶、三親等內之血親、二親等內之姻親，或上訴人
  為法人、中央或地方機關時，其所屬專任人員具有律師資格並
  經法院認為適當者，亦得為第三審訴訟代理人。
民事訴訟法第466條之2：
  上訴人無資力委任訴訟代理人者，得依訴訟救助之規定，聲請第
  三審法院為之選任律師為其訴訟代理人。
